【裁判字號】    90,上更(二),733
【裁判日期】    901121
【裁判案由】    貪污治罪條例等
【裁判全文】
臺灣高等法院刑事判決                          九十年度上更(二)字第七三三號
    上  訴  人
    即  被  告  丙○○
    選任辯護人  連兆宗
右上訴人因違反貪污治罪條例案件，不服臺灣桃園地方法院八十八年度訴字第五一號
，中華民國八十八年三月三十一日第一審判決（起訴案號：臺灣桃園地方法院檢察署
八十七年度偵字第七五七七號）提起上訴，判決後，經最高法院第二次發回更審，本
院判決如左：
    主  文
原判決關於丙○○侵占公有財物部分暨定執行刑部分均撤銷。
丙○○連續依據法令從事公務之人員，侵占公有財物，處有期徒刑拾貳年，褫奪公權
柒年，所得財物新台幣伍佰柒拾玖萬捌仟貳佰伍拾壹元，應予追繳發還被害人華南商
業銀行桃園分行，如全部或一部無法追繳，以其財產抵償之。
    事  實
一、丙○○於民國（下同）七十八年進入公營事業單位華南商業銀行（八十七年一月
    二十二日改制為民營）服務，八十五年一月十五日調至桃園分行出納部門服務，
    負責出納、自動櫃員機經辦，係依據法令從事公務之人員。於出納部服務期間即
    八十五年一月間起至同年十月間止，因同部門擔任代收稅款業務之女同事黃麗美
    於八十五年六月二十六日至八月二十日（起訴書誤載為至八月十七日止）間請產
    假，遂代理黃女之業務，竟意圖為自己不法之所有，基於概括之犯意而為下列犯
    行：(一)八十五年七月十五日，收受民眾乙○○○以現金新台幣（下同）一百十三
    萬九千八百五十元及呂女本人在華南商業銀行之活儲帳戶取款憑證即臨時存欠現
    金支出傳票（下稱臨時存欠條）一百十二萬元、呂文達在該銀行活儲帳戶臨時存
    欠條六十三萬元，繳交其夫呂文達因其父呂明連死亡所應繳納之第四期遺產稅二
    百八十八萬九千八百五十元並制作入金副票後，一併將現金、臨時存欠條、繳款
    書（一式三聯）轉交出納主任丁○○審核點收無誤後，由丁○○在繳款書上蓋印
    完稅章戮，再由丙○○將繳款書之納稅人收執聯遞還給乙○○○。迨至同日中午
    十二時至十二時三十分間，丙○○利用丁○○與另名出納部人員簡正瑤外出用餐
    而將所保管之現金交由其暫時保管之際，按前述呂女所繳交稅款之總數額，侵占
  同額之現金，同時為掩飾犯行，併將表彰收入該筆稅款之入金副票及留存銀行之
    繳款書一併取走隱匿，復於其職務上所掌之華南商業銀行代收稅款繳庫日報表公
    文書上（一式四份），故意漏填該筆繳款紀錄而登載不實之數據，層交上級核閱
    ，足生損害於華南商業銀行桃園分行及納稅義務人呂文達、呂文富，致使當日銀
    行內部盤點核算時帳目與現金數額能達平衡而未被發覺。(二)同年八月十九日，乙○○○再至華南商業銀行桃園分行，以現金四十七萬八千四百零一元( 原判決誤
    為四十七萬八千零一元 )及其自身在華南商業銀行之活儲帳戶臨時存欠條一百二
    十萬元與呂文達在華南商業銀行之活儲帳戶臨時存欠條一百二十三萬元，繳交呂
    文達第六期遺產稅款二百九十萬八千四百零一元時，利用相同之機會，以相同之
    手法，按乙○○○所繳之數額侵占同額現金，而不為銀行所發覺，亦足生損害於
    華南商業銀行桃園分行及納稅義務人呂文達、呂文富。(三)八十六年三月十一日利
    用擔任該分行支票存款經辦之機會，於辦理支票存戶張信榮存入現金四萬二千元
    時，在點收現金後將該筆款項侵占入己，並將存入傳票即支票存款送款簿取走隱
    匿。嗣於翌日即三月十二日，張信榮支票存款帳戶恰有七萬四千九百八十元之支
    票乙張軋入，因存款不足，經通知張信榮會帳後，始為華南商業銀行人員查覺。
    迄至八十七年一月間，再為財政部台灣省北區國稅局桃園分局勾稽被繼承人呂明
    連（即呂文達、呂文富之父）遺產稅欠稅資料時，發現前述侵占五百七十九萬八
    千二百五十一元稅款之情事。
二、案經法務部調查局北部地區機動工作組移送台灣桃園地方法院檢察署檢察官偵查
    起訴。
    理  由
一、上訴人即被告（下稱被告）丙○○雖於本院調查、審判期日，均經傳未到庭陳述
    ，惟據其於調查、偵訊及原審歷次審訊時供承於右揭時、地在華南商業銀行桃園
    分行出納部門服務時，經辦乙○○○先後二次繳交前開款項之遺產稅業務等事實
    ，然矢口否認有侵占該稅款之犯行，並辯稱：因銀行業務繁雜，稅賦種類很多，
    並未留心注意乙○○○繳交遺產稅之繳款書、入金副票遺失，而繳款書係放置出
    納主任丁○○桌上的籃子裡，且現金、入金副票是丁○○保管，至下午要將繳款
    書給我製作繳庫日報表時，是沒有這一張繳款書，所以日報表上沒有記載。渠案
    發後之所以願負擔五百多萬元之稅款損失，係因渠當時擬自行創業，恐宣揚出去
    有損商譽，且銀行內部有不成文之規定即現金若有短少，均委由承辦人員自行賠
    償了事，並無直接證據證明其侵占稅款，況案發當時是夏天，如何有辦法一次攜
    帶二百餘萬元之現金而不為銀行之人員發現云云。
二、經查：
    (一)華南商業銀行本為公營事業機關，於八十七年一月二十二日始改制為民營機關
      ，業據被告丙○○、證人丁○○（原華南商業銀行桃園分行總務主任）供述明
      確。而被告丙○○復陳明：渠係七十八年間考入該銀行服務，八十五年一月十
      五日調至桃園分行，先後擔任出納、支存、存款、會計輔助等工作，八十七年
      一月二十二日離職等語（見偵查卷，第七頁背面、第一四九頁），故其於任職
      華南商業銀行期間，係依據法令從事公務之人，合先說明。
    (二)本案係乙○○○為繳納其夫呂文達、小叔呂文富二人因父親呂明連死亡應繳納
      之遺產稅款，先於八十五年七月十五日持遺產稅分繳第四期之繳款書前往華南
      商業銀行桃園分行出納部門，以其本人（即乙○○○）在華南商業銀行之臨時
      存欠條（本院按：繳款人以存款繳納稅款部分，先須以「存摺類存款取款憑條
      」向存款櫃檯辦理其活儲帳戶除帳，存款櫃檯即製作「臨時存欠轉帳收入傳票
      」轉帳，另填製同額「臨時存欠現金支出傳票」予繳款人憑以付款繳稅，毋庸
      實際提領現金〔華南商業銀行桃園分行九十年八月十三日〔九十〕華桃字第一
      二四號函說明二、(2)參照〕）一百十二萬元、呂文達在該銀行之活儲帳戶臨時
      存欠條六十三萬元，併同現金一百十三萬九千八百五十元，繳交呂文達負責之
      第四期遺產稅款二百八十八萬九千八百五十元；復於同年八月十九日再持遺產
      稅分繳第六期之繳款書前往上開華南商業銀行，再以其自身在華南商業銀行之
      活儲帳戶臨時存欠條一百二十萬元、及呂文達在華南商業銀行之活儲帳戶臨時
      存欠條一百二十三萬元，併同現金四十七萬八千四百零一元，繳交呂文達負責
      之第六期遺產稅款二百九十萬八千四百零一元，均由被告丙○○承辦該項代收
      稅款之業務，並依現金、付款憑證（即臨時存欠條）等明細製作入金副票，經
      由當時之出納主任丁○○審核點收無誤後，於繳款書（一式三聯）蓋印完稅章
      戮表彰完納稅款，交繳款人取得納稅人收執聯。惟該二筆遺產稅竟以同額現金
      （詳後述）與留存於銀行之繳款書、入金副票一併遺失，且被告丙○○所制作
      之自行繳庫日報表亦未記載有該項稅款，猶如該日並無該筆遺產稅繳納之情事
      ，致銀行查帳時帳面資料與現金吻合，未能即時查覺，迄至八十七年一月間，
      經台灣省北區國稅局桃園分局勾稽被繼承人呂明連遺產稅欠稅資料時，始發現
      前揭二筆遺產稅並未入庫，嗣經華南商業銀行內部調查結果，始查知上情等情
      ，業據證人即繳納稅款人乙○○○（見偵查卷，第四八至四九頁、第一三六頁
      背面至一三七頁；原審卷，第廿七頁；本院九十年八月二十四日訊問筆錄，第
      四頁）、出納主任丁○○（見偵查卷，第三六至四０頁、第一三七至一三八頁
      、第一六一頁；原審卷，第十六至十七頁；上訴審卷，第三一至三三頁；更(一)
      審卷，第二九至三０頁；本院九十年八月二十四日、十月十九日訊問筆錄）、
      華南商業銀行總行政風室第二科科長楊筱瓊（見原審卷，第廿七至廿八頁、上
      訴審卷，第四０頁）在調查、偵訊或法院歷次審理中證述明確，復有繳款書檔
      線上查詢資料一份、分繳第四期、第六期之繳款書納稅義務人收執聯各乙紙、
      當日鄉鎮市公庫（代收稅款處）自行繳庫日報表（國稅部分）各乙紙、華南商
      業銀行桃園分行八十七年九月八日華桃字第一七０號函附存款戶呂文達、乙○○○活期儲蓄存款帳戶存款往來明細表各乙份、華南商業銀行存摺類存取款憑
      條四紙、臨時存欠現金支出傳票一紙、轉帳收入傳票三紙等資料（見偵查卷，
      第四一至四二頁、第六五至六六頁、第七一頁、第七三頁、第八三至八六頁、
      第八八至九一頁、第一七八至一八二頁）在卷可稽。
    (三)查銀行每日進行客戶存、提款、轉帳或其他金融服務，其留置於銀行之現金本
      有消長，惟依隨會計制度，均應製作等額之原始憑證（如存取款單、匯款單等
      ）、記帳憑證（即收入傳票、支出傳票及轉帳傳票），藉以證明收、支事項之
      經過，迨當日對外營業時間結束後結帳時，核計各式憑證以明其收、支狀況，
      再核對留存於銀行內現金之消、長數額是否相符而達一平衡，以維銀行帳目之
      正確性。準此，銀行人員因工作量大，固難免出於作業疏失造成現金短少，抑
      或相對應之原始憑證（如本件繳款書）、記帳憑證遺失（如本件入金副票），
      然人為疏失產生之問題，衡情單以原始憑證、或記帳憑證遺失而致現金多出，
      或原始憑證、記帳憑證俱在然現金短少為常。然若現金短少之數額，巧合地與
      所遺失原始憑證、記帳憑證之記載相符（即同自始無該筆收入），致銀行無法
      確實查核時，則已非尋常人為疏失可比，顯係蓄意人為之侵占銀行款項行為無
      訛。是依前引繳款書所載，前揭二筆稅款其數額分別為二百八十八萬九千八百
      五十元及二百九十萬八千四百零一元，均非整數，然竟分毫不差，悉數不見，
      且該二筆款項之繳款書及銀行所制作之入金副票亦同時遺失，另經辦人員即被
      告所應制作之自行繳庫日報表同未有收入該筆稅款之記載，猶如未曾發生該二
      筆遺產稅款繳交之情事，致華南商業銀行桃園分行於核帳時，當然帳面資料與
      現金數額吻合，不覺有異，此若非熟悉銀行內部作業及清楚人民繳納遺產稅款
      數額之人，實無法如此神鬼不覺地取走該筆稅款。又華南商業銀行桃園分行，
      受國稅局之委託，代收人民繳納遺產稅之業務，其內部分工係劃歸由出納部門
      專辦，計有工作人員三到四人，該部門位於銀行大門進去後之最左邊，為一獨
      立小空間，設有三個窗口，主任坐後面，因置有鉅額現金，故以防彈玻璃為上
      層，下層為不鏽鋼，平時門都關上，非經敲門，裡面的人開門，其他人無法進
      入，工作人員於上班時大都待在裡面，僅中午用餐時，輪流外出吃飯，或於下
      班後，現金都入庫了，門才會打開，業經證人丁○○、華南商業銀行桃園分行
      副理楊正雄於偵、審中證述明確（見偵查卷，第四０頁；原審卷，第二八頁背
      面；上訴審卷，第三一頁），是該部門既設有門禁管制，其他部門行員無法自
      由進出，且行員各司其職，事務本即相當繁重，當無暇亦無機會得知每日人民
      繳納遺產稅之案件件數及其金額多寡，要僅實際經辦之出納部門人員知之最詳
      ，故前揭遺失之稅款，應為出納部門人員，予以取走無訛。而乙○○○於八十
      五年七月十五日及八月十九日繳納稅款之日，出納部門計有主任丁○○、職員
      簡正瑤及被告丙○○三人、黃麗美則請產假，亦為其等三人供述於卷，並有上
      開人員之八十五年七、八月份出勤卡影本各乙份（見偵查卷，第一一五至一二
      二頁）附卷可考。因之可能自出納室中取走上開款項及相關憑證之人，自係當
      時在出納室中工作之人。而本院綜觀存卷事證，可歸證出被告丙○○確係本件
      侵占乙○○○所完納之第四期、第六期遺產稅款之行為人，茲詳述如后：
      (1)華南商業銀行桃園分行於每日對外營業時間結束後，均須由代收稅款經辦人
        員填寫自行繳庫日報表，業據被告丙○○供述無訛，而觀諸卷附被告丙○○
        所製作有關八十五年七月十五日及八十五年八月十九日所代收稅款之件數及
        金額，其中八十五年七月十五日僅九件（惟合計件數欄登載為十件），八月
        十九日僅二件，件數均不多，除乙○○○於該日有繳交遺產稅外，並未有其
        他人民前來繳納遺產稅，且七月十五日該日除三件貨物稅金額總計為一千零
        三十五萬六千九百七十五元外，其餘金額最大者亦不過六十九萬五千六百九
        十元，八月十九日該日所收稅款總計亦僅二萬四千五百五十七元，反觀乙○○○於七月十五日所繳稅款計為二百八十八萬九千八百五十元、八月十九日
        繳納之稅款則有二百九十萬八千四百零一元，是該二日代收稅款案件既均為
        數不多，且僅有一人前來繳納遺產稅，數額又均近三百萬元，被告丙○○縱
        然業務繁重，衡情當不致於全然忘記而毫無印象，且又豈有如此巧合地先後
        兩次同一人繳納之遺產稅均予漏載，是其辯稱未注意及此，顯違常理，殊難
        採信。
      (2)又乙○○○代其夫呂文達至華南商業銀行桃園分行繳納應繳之遺產稅，共計
        六次，依其次數、分繳期數、繳交日期、承辦人員則分別為：第一次、第
  二期、八十五年六月二十四日、黃麗美；第二次、第三期、八十五年六月
        二十九日、丙○○；第三次、第四期、八十五年七月十五日、丙○○；
        第四次、第六期、八十五年八月十九日、丙○○；第五次、第八期、八十
        六年三月十三日、齊秀鑾；第六次、第十二期、八十六年六月十三日、曾
        月娥，業據證人楊正雄、林南強（華南商業銀行桃園分行行員）證述纂詳，
        並有繳款書六紙、林南強所提呈華南銀行承辦遺產稅之各期繳納人員一覽表
        （見偵查卷，第六九至七一頁、第七三、七六頁；原審卷，第二０頁）在卷
        可憑，而於黃麗美、齊秀鑾、曾月娥經辦時，均未發生遺產稅漏繳之問題，
        獨於被告丙○○經辦代收稅款期間，即發生二起遺產稅漏繳情事，更啟人懷
        疑。而稽核出納室人員於中午用餐時，平時係由丁○○與簡正瑤一同至銀行
        三樓用餐，而被告因黃麗美請產假，故僅其一人留守於出納室，待丁○○、
        簡正瑤二人用餐完畢後，再自行前往用餐等情，復經證人丁○○、簡正瑤陳
        明，被告亦為如是供述，故被告於丁○○、簡正瑤外出時，僅其自己一人在
        出納室內，有機會侵占上開公款等物，甚為明瞭。再參以證人丁○○於法院
        審理中證稱：「出納之現金有一箱子及抽屜可放。．．．容量幾千萬沒有問
        題。現金我保管，他們不保管現金，現金我放在抽屜，沒上鎖，箱子放在桌
        子下面，可拉出也沒上鎖。離開出納辦公室吃飯時，也沒有上鎖。．．．我
        在銀行工作已二十八年，如果上鎖，客人領大筆金額時，會造成客人的不方
        便，如果我吃飯離開時，是由被告代理（見上訴審卷，第三一頁背面、第三
        三頁）」、「中午吃飯是由丙○○保管，但沒有點交，我也沒有上鎖（見更
        (一)審卷，第三０頁背面）」等語，核與被告丙○○於調查中供稱：「丁○○
        在中午用餐期間，為了其他代理之方便，所以中間放錢的抽屜都不會鎖，通
        常裡面會放個幾百萬元．．．（見偵查卷，第一０頁背面）」即有相符之處
        。另被告亦坦承知悉入金傳票、繳款書之置放地點，且均無鎖（同上偵卷，
        第一０頁），顯無圭礙被告侵占之情事。而本件案發之八十五年七月十五日
        、八十五年八月十九日，被告均正常上班，然均在行員黃麗美請產假之期間
        ，黃麗美並未上班，此並有黃麗美之出勤卡在卷可查（見偵查卷，第一一九
      、一二０頁），是案發之時間與黃麗美生產之時間重疊，自係與行為人是否
        便於侵占款項有關，而此一時間內僅被告有此機會，故綜合以上情況證據研
        判，本件華南商業銀行桃園分行出納部門先後二次於上揭時間收受乙○○○
        繳納之遺產稅後竟致短少，當以遭被告侵占最為可能。再者，被告之辯護人
        雖於本院更(一)審時具狀質稱：中午吃飯時，存放現金金櫃內之現金，被告固
        可動用，惟依八十五年七月十五日二百八十八萬九千八百五十元、同年八月
        十九日二百九十萬八千四百零一元，如此巨額且有零頭，點算必然費時，且
        丁○○吃飯僅二、三十分鐘，則被告焉能於如此短暫時間點算鈔票？藏匿如
        此鉅款？（見更(一)審卷，第四三頁）。惟查，華南商業銀行桃園分行於九十
        年八月十三日〔九十〕華桃字第一二四號函覆指稱：出納之現款，依銀行之
        規定，需加整理為半紮（五十張）、一紮（一百張）、一捆（十紮），若以
        千元券計算半紮是五萬元、一紮為十萬元、一捆就是一百萬。以稅款二百八
        十八萬九千八百五十元為例，只須取出二捆八紮半之千元券及零頭三萬九千
        元之千元券，另八張之百元券及五十元券一張即可（按：先補入現金一百五
        十元，再取出二捆九紮之千元券，抽去其中十張之千元券返還，更為迅速）
        ，這對熟練出納工作的人員，只要短暫幾分鐘就可完成挪用之工作（見覆函
        說明五）明確，足徵辯護人所辯點算費時云云，已非有據。又觀核證人即該
        分行副理楊正雄於原審中供稱：「（可否觀察出納人員？）因留守者已較少
        ，仍要上線工作，所以無法確切看出納部門情形，且行員離開時，不用搜身
        （見原審卷，第二九頁）」；證人即該分行行員甲○○於法院審理中陳稱：
        「出納室有許多大大小小的紙袋，供客戶裝現金，如果行員用紙袋裝自己的
        東西，別人也不會懷疑，另客戶在窗口領現金，行員給他們帶出，也不會被
        發現（同上審卷，第五五頁）」、「（為何丙○○能將數額二百萬，那麼大
        的體積的錢帶出？）出納有窗口，只要領大額的，都是從那個窗口出去，把
        錢弄出去是很方便的（本院九十年十月十九日訊問筆錄，第四頁）」；證人
        丁○○亦指稱：「那二次午餐時間，由丙○○代理我的職位，而且稅金都是
        他經收得的，他應該記得很清楚。不是出納室的人不能到出納室去，剛才甲○○所說的情形是最有可能，．．．如有心要拿錢出去，二、三分鐘就可辦
        好，因為出納人，也可以配外面的人來取款，人家會以為來取款（同上訊問
        筆錄，第六頁）」等語，而前揭銀行覆函亦提及「出納室除出納人員外，規
        定任何人不得進出，丙○○在這種一人獨自看守情形下，更可從容不迫以化
        整為零方式，或內鬼通外神溢付，或多日分次攜款少量外移，以達消滅贓款
        的目的（見覆函說明五末段）」等方式，則徵在出納室僅存被告一人留守、
        出納窗口依常即係供大筆款項進出、及行員出入毋庸搜身等客觀情狀下，適
        足提供被告隱匿、運出款項之機會，自得依憑上述方式為之。被告雖始終否
        認侵占公款致本院無從得知實際隱匿、運出款項之方式，惟如前述，其技術
        上既無不能克服之處，即非可得據為被告有利認定之基礎。至辯護人聲請向
        華南商業銀行調取八十五年七月十五日及同年八月十九日之監視錄影帶，播
        放勘驗查明當時現場之情形云云，然華南商業銀行桃園分行內部各工作場所
        之監視錄影帶規定每一營業日保存期限為半年，時間期滿為節省費用開支，
        過期之錄影帶可重複使用，本案被侵占之稅款被稽查發現弊端時，是八十七
        年一月間，因時間已過一年半，故該二日之錄影紀錄已因重複使用而消除，
        此有前揭華南商業銀行桃園分行函件（說明八）、調查局刑事案件移送書等
        附卷可稽，顯無調取勘驗之可能。又此監視錄影帶既非初始調查程序所得保
        全之證據，自無證據上產生利或不利之影響，併此敘明。
      (3)又乙○○○所繳納之遺產稅短少一事，係經調查局通知華南商業銀行總行後
        ，總行即於八十七年一月二十日指派稽核室主任王邦良、政風室人員楊筱瓊
        至華南銀行桃園分行調查，調查過程中證人丁○○即明白表示未取走該二筆
        稅款，要求移請檢調單位查辦，被告丙○○雖同表示未取款，但願意賠償，
        亦即以被告離職補償金一百三十萬元、華南商業銀行戶頭取款條一百五十萬
        元、及許美津子簽發之三百萬元之美國運通銀行支票交付銀行等情，此經被
        告供承在卷，核與證人丁○○、楊筱瓊、楊正雄之證述相符（見偵查卷，第
        三九頁、第一七０頁背面至第一七一頁；原審卷，第二七頁背面），是以被
        告既否認有侵占公款，又何以表明願意賠償，而賠償之數額復多達五百餘萬
        元，非一般人之財力所能支付，而被告僅以其在外經營公司較好賺錢為由表
        明願意賠償，其理由亦至為牽強，被告丙○○竟願自負全數賠償之責，顯與
        常情相違，寧能謂非心虛所致？又華南商業銀行投有「員工誠實保證保險」
        ，如有金額上之虧損可由保險公司辦理理賠，業據證人楊正雄證述甚明（見
        偵查卷，第一七一頁背面），又經本院上訴審向華南商業銀行桃園分行查詢
        結果，該分行答覆：「本分行每位員工皆需投保誠實保證保險一百萬元，另
        有全行加保超額誠實保證保險一千萬元，另外被告丙○○侵占稅款部分已於
        八十七年三月二十六日向台灣產物保險（股）公司報備，俟詳細金額確定及
        案情明確責任歸屬後，再提出申請理賠」，此有該分行八十八年八月十日華
        桃字第一三九號函一紙（見上訴審卷，第四七頁）在卷可查，而上開公函之
        附件，即華南商業銀行總行於案發後之八十七年三月二十六日行文台灣產物
        保險股份有限公司稱：「本行桃園分行於民國八十五年七月十五日及八月十
        九日代收遺產稅款二筆合計新台幣五百七十九萬八千二百五十一元整，未解
        繳國稅局致本行遭受損失一案謹向貴公司先予報備，俟詳細損失金額確定及
        案情明確責任所屬後再提出申請理賠」，該函於說明中謂：「依據貴我雙方
        00－00－00000000號員工誠實保險單．．．辦理」，此亦有該
        函在卷可查（見本院上訴卷四八頁），足見本件於案發之時，華南銀行確投
        有「員工誠實保證保險」，是以人民乙○○○前揭繳納之稅款，果如被告所
        言係因作業疏失而遺失，則要可透過保險來彌補此項虧損，華南商業銀行亦
        已行文台灣產物保險公司準備申請理賠，被告又何需於自己責任之外再予同
        意承擔如此鉅款之理，由此益可證上開款項確係被告侵占無訛。至被告於本
        院上訴審辯稱所函查之保險單，非八十五年之保單云云，惟查，本案係於八
        十七年一月發現，而當時華南商業銀行既有投保上開保險，則證人楊正雄於
        偵查中證稱當時銀行既有保險，此部分損失可請求理賠等語，而華南商業銀
        行亦依八十七年之保險契約請求理賠，在做法上並無可議，是被告辯稱不能
        以八十七年之保險契約做為論斷基礎云云，自非可採。
      (4)按測謊鑑定，係依一般人在說謊時，會產生遲疑、緊張、恐懼、不安等心理
        波動現象，乃以科學方法，由鑑定人利用測謊儀器，將受測者之上開情緒波
        動反應情形加以紀錄，用以分析判斷受測者之供述是否違反其內心之真意而
        屬虛偽不實。故測謊鑑定，倘鑑定人具備專業之知識技能，復基於保障緘默
        權而事先獲得受測者之同意，所使用之測謊儀器及其測試之問題與方法又具
        專業可靠性時，該測謊結果，如就有利之供述，經鑑定人分析判斷有不實之
        情緒波動反應，依補強性法則，雖不得作為有罪判決之唯一證據，但非無證
        據能力，仍得供裁判之佐證，最高法院八十八年台上字第二九三六號判決可
        資參照。經查：法務部調查局北機組曾就華南商業銀行桃園分行出納部門之
        人員丁○○、簡正瑤及被告丙○○，針對(一)其未竊取入金副票；(二)其未竊取
        呂文達兄弟繳交之遺產稅五百餘萬元等問題，實施測謊鑑定，該局為國內具
        專業可靠性之鑑定單位，且受測過程中亦均無異議提出而為登載，則經該局
        採控制問題法、混合問題法之鑑定方式，其鑑定結果，僅發現被告呈情緒波
        動之反應，應係說謊，另丁○○、簡正瑤二人經測試則均無情緒波動之反應
        ，均未說謊，有該局八十七年四月一日陸(三)字第八七一三一二三二號鑑定
        通知書一紙附卷可參（見偵查卷，第六三頁）。揆諸上開判決之旨，參核前
        揭之不利事證及說明，自可佐證上開稅款及相關憑證，應係被告侵占、隱匿
        無訛。
      (5)次按認定犯罪事實之證據，並不以直接證據為限，即綜合各種間接證據，本
        於推理作用，為認定犯罪事實之基礎，如無違背一般經驗法則，尚非方法所
        不許（最高法院四十四年台上字第七０二號判例意旨參照）。查本件乙○○○所繳納第四期、第六期遺產稅款，實係遭人非法取去，已如前述，而依憑
        出納部門配置與管制，顯係經手並熟知系爭稅款收入之被告，抑或主任丁○○所為。惟考移取已收置之巨額遺產款項、入金副票及繳款書而加以隱匿，
        應在獨處且有相當時程之情狀下為之，若僅係同事在場或僅暫時離席（如飲
        水、上廁所），多有曝光之虞，焉得為之？故衡僅被告有此適當時機，益見
        其涉案之可能。復參酌二次案發均在被告擔任代收稅款經辦員之時、被告違
        背常理而漏載各當日繳庫日報表有關系爭遺產稅之收入、在侵取稅款者尚未
        明朗之際，即表明願自行負擔銀行此高額遺產稅之損失、出納部門人員僅被
    告無法通過測謊鑑定等間接或輔助證據觀之，自足認被告丙○○有非法取去
        上開乙○○○所繳納二筆遺產稅之事實。被告所辯各節，要係圖卸刑責之詞
        ，洵無足取。
      (6)本件入金副票隨同遭被告所隱匿，雖致本院無從得知其上所登載現金、臨時
        存欠條之明細，惟據證人乙○○○於調查時供稱：「．．．本人攜帶部分現
        金，另從我及丈夫呂文達的活儲戶頭領款繳交．．．。本人填妥取款單後，
        並未領取現金，而是將取款單併同自帶的現款繳交銀行櫃員，以完納稅金（
        見偵查卷，第四八頁背面至第四九頁）」等語明確，是完納遺產稅款扣除以
        臨時存欠條繳納部分，即屬現金繳納之部分。而稽核證人乙○○○及其丈夫
        呂文達在華南商業銀行活期儲蓄存款帳戶之存款往來明細表、當日取款紀錄
        即存摺類存款取款憑條，證人乙○○○確於八十五年七月十五日分別提領其
        帳戶一百十二萬元、及其夫呂文達帳戶六十三萬，以供繳納分繳第四期遺產
        稅之部分稅款（以臨時存欠條方式）；於同年八月十九日，再以其帳戶一百
        二十萬元、及其夫呂文達帳戶一百二十三萬元，以供繳納分繳第六期遺產稅
        之部分稅款（同上），則現金繳納部分即係：八十五年七月十五日，一百
        十三萬九千八百五十元；八十五年八月十九日、四十七萬八千四百零一元
        無訛。另納稅人執活儲帳戶臨時存欠條以繳納稅款部分，核與實際現金提領
        後再行繳付稅款之不同，僅以臨時存欠條取代原現金之實際交付而已，而銀
        行因就取款金額之給付（現金支出傳票部分），對存戶此部分之債務消滅（
        帳戶除帳）（轉帳收入傳票部分）。嗣繳款人再將臨時存欠條交付承辦員以
        繳交稅款（入金副票部分），銀行之現金亦因一提（現金支出傳票部分）、
        一繳（入金副票部分）而無變動。是證人丁○○於調查及原審中供稱：「付
        款者，．．．先至櫃檯除帳，用臨時存欠單交給櫃台，配合現金交給出納，
        人員再寫入金有多少，我審查後在入金副票上蓋已收款，而在臨時存欠單上
        註明已付訖（見原審卷，第一六頁）」、「．．．因取款條（按應係指臨時
        存欠條）支付之方式，我必須將該筆款項記載於現金支出記錄表上，如此帳
        才能平衡（見偵查卷，第三七頁）」即同此理。查本件被告既將留存銀行之
        繳款書、入金副票隱匿，即等同於乙○○○未曾繳交遺產稅款一般，自應將
        銀行所收受當日遺產稅總金額一併取走。其以臨時存欠條表彰現金支出者，
        因無前述繳納稅款而再行入帳之情形，應視同存戶單純提款一般，而取走同
        額之現金，始得以帳面與銀行之現金總額相符而不致被發覺。至臨時存欠條
        （臨時存欠現金支出傳票）係一記帳憑證，且因證人丁○○以先期將該筆款
        項記載於現金支出記錄表上，已如前述，被告自無可能不取同額現金，反將
        表彰該項現金支出之憑證取走，故證人楊正雄證稱：「（用取款條（應指臨
        時存欠條）領錢部分，實際有無被領走？）應該是被人領出來（見偵查卷，
        第一七一頁）」云云，應係檢察官訊問之方式所致，並非指稱被告以臨時存
        欠條將現款領出後侵占，併此敘明。
    (四)綜上所述，被告丙○○取走稅款乙節，已甚明確，惟本院尚應審究者係其行為
      態樣究係侵占抑或利用職務上之機會竊取。經查，本件系爭二筆遺產稅款，均
      完成納稅手續，已屬公有財物，誠如前述。而出納部門，置有鉅額現金，首重
      安全，故工作人員於上班時間大都待在裡面，然因銀行於營業日中午不休息，
      行員自須輪流外出用餐，故出納主任丁○○與簡正瑤排定用餐時間為中午十二
      時至十二時三十分，被告丙○○為十二時三十分至十三時，丁○○外出用餐時
      ，被告丙○○則一人單獨留守處理業務並暫時保管置於丁○○處之現金等情，
      分據被告丙○○、證人丁○○、簡正瑤供述明確，因之被告著手取走前揭稅款
      之時點，當係以中午用餐時銀行內其他部門人員較少，出納部門復僅餘其一人
      留守之際為是，而此復適為被告持有保管前揭稅款之時，故其所為核屬侵占行
      為，至堪認定。
三、再者，被告丙○○對有關支票存款帳戶張信榮來行存款之經過，其固坦承於八十
    六年三月十一日承辦張信榮持現金四萬二千元存款之事實，惟矢口否認有侵占之
    犯行，且辯稱：當天張信榮來存四萬二千元，渠在核對金額無誤後，即把收據聯
    撕下來還給張信榮，至於存入傳票，渠因當時較忙，未立即鍵入電腦，而後因傳
    票佚失，也就未曾再鍵入電腦。事實上，當日渠的現金比帳多二千元，渠在仔細
    抓帳後並未發現到底是哪裡出錯使現金多二千元，所以渠便在跟左右同事許瑞雪
    、甲○○告知後，放置渠所保管的現金箱內，等隔日再覆點。因該筆金錢確實是
    渠經手的，依銀行的慣例，此種金額的短少都要由經辦自行賠償。渠從其配偶開
    設之富安洗衣有限公司戶頭領出四萬二千元來賠償云云。
四、經查：本件張信榮於八十六年三月十一日先後二次透過被告丙○○將二筆金額分
    別為六萬五千元及四萬二千元存入其支票存款帳戶內，然其中四萬二千元現金與
    存入傳票即支票存款送款簿一併遺失，翌日（即十二日）被告請假，由存款課課
    長黃錦文代理其職務時，張信榮恰有一張七萬四千九百八十元之支票軋入，因而
    存款不足，為黃錦文發現，通知張信榮，經張信榮表示確已存入該筆款項，始緊
    急聯絡被告前來重開傳票並補足該款項等情，業據被告坦承不諱（見偵查卷，第
    二０至二二頁），亦核與證人李肇端（華南商業銀行桃園分行高級專員兼襄理）
    所述情節（同上偵卷，第六二頁背面）相符，並有被告丙○○重開之華南商業銀
    行支票存款送款簿一紙在卷可稽（同上偵卷，第九六頁），應認係屬真實。而稽
    查本案犯罪手法與前述侵占遺產稅款部分相同，基於同一之理由，應認係被告蓄
    意為之，要非作業疏失所致。被告雖辯稱：渠因當時較忙，未立即鍵入電腦，而
    後因傳票佚失，也就未曾再鍵入電腦。事實上，當日渠的現金比帳多二千元，渠
    在仔細抓帳後並未發現到底是哪裡出錯使現金多二千元，所以渠便在跟左右同事
    許瑞雪、甲○○告知後，放置渠所保管的現金箱內，等隔日再覆點云云。惟按一
    般銀行經辦員辦理存款事宜，係以單筆核實款項蓋妥經辦章後，鍵入電腦建檔登
    帳，完成存款手續，始行處置下一筆，以維登帳資料（入帳時間、金額）之正確
    性，則被告所稱因當時較忙，未立即鍵入電腦云云，顯堪疑義。再者，經檢察官
    傳訊證人許瑞雪、甲○○到庭應訊，其等則均否認被告當時曾提及帳不對這類的
    事（見偵查卷，第一九七、一九八頁），益見被告所述不實。況衡以證人李肇端
    於調查中供稱：「（按貴行規定櫃檯人員於每日結帳時，遇有現金不足或現金多
    出帳目時，應如何處理？）按規定，遇有上述情形時，均需向出納室報告，並將
    多出之現金交由出納室保管，絕不可任由行員自行保管（見偵查卷，第六二頁）
    」等語，是若被告當時確有錯帳（至少二筆），導致多出現金二千元，亦應循銀
    行之規定報告，並移交該等款項，而非向同事告知其有錯帳違失後，逕自行予以
    收置，故被告所辯無非圖卸罪責之詞，不足採信。至證人許瑞雪、甲○○雖於本
    院上訴審調查時改稱時間太久，忘記了云云（見上訴卷，第五四頁），然本院衡
  酌該二證人於偵查時所言較接近事實發生時，其記憶自較清晰，其等於本院前審
    調查時離事實更遠之時改稱不記得一節，無非係基於與被告原有之同事情誼，尚
    難以之據為對被告有利之認定。綜上，被告此部分犯行，事證已臻明確，亦堪認
    定。
五、核被告丙○○所為，係犯有貪污治罪條例第四條第一項第一款侵占公有財物罪、
    刑法第一百三十八條隱匿公務上掌管文書罪（入金副票、繳款書、存入傳票部份
    ）、及同法第二百十六條、二百十三條行使公務員登載不實之公文書罪（自行繳
    庫日報表部份）。其登載不實事項於公文書後復持以行使，其登載不實之低度行
    為應為行使之高度行為所吸收，不另論罪。而被告先後三次侵占公有財物犯行、
    二次行使登載不實公文書犯行、及三次隱匿職務上掌管公文書犯行，各屬時間緊
    接，手法相似，且犯罪構成要件各均相同之犯罪，顯均係基於概括之犯意而為，
    各均應依連續犯規定論以一罪，並加重其刑（其中所犯之侵占公有財物罪，而其
    法定本刑為無期徒刑部分，依法不得加重）。又被告所犯上開三罪間，具有方法
    結果之牽連關係，應從一重之侵占公有財物罪處斷。公訴人雖漏未起訴隱匿公文
    書部分之犯行，惟因此部分與已起訴之侵占公有財物罪，有裁判上一罪之牽連關
    係，應為起訴效力所及，本院自得併予審理，附此敘明。
六、原審以被告丙○○所犯侵占公有財物罪部分之犯罪事證明確，予以論罪科刑，固
    非無見。惟查：(1)被告之同事黃麗美之請假單所填載產假雖係八十五年六月二十
    六日起至同年八月十七日止，惟期間之七月三十一日、八月一日，其華南商業銀
    行出納部門職員丁○○、簡正瑤、黃麗美及被告丙○○之出勤卡均登載為「公假
    」，而至八月十八日適逢例假日，則黃麗美之娩假顯順延至八十五年八月二十日
    止，自同年八月二十一日黃麗美始行上班，此有上揭出勤卡（見偵查卷，第一一
    五至一二二頁）附卷可憑，原審誤為請假至八十五年八月十七日，核與事實不符
    ，且無從說明被告於八十五年八月十九日之侵占公款行為，自有未洽；(2)乙○○○於八十五年八月十九日係以現金四十七萬八千四百零一元繳付部分遺產稅款，
    原判決竟誤算載為四十七萬八千零一元，顯有違失；(3)被告製作自行繳庫日報表
    時，故意將已收受遺產稅部分漏載，而製作此一內容不實之公文書，固足以生損
    害於華南商業銀行桃園分行，對納稅義務人呂文達、呂文富亦同生損害，原審漏
    未認定足以生損害於呂文達、呂文富二人，亦有未洽；(4)按貪污治罪條例第十條
    所定應予追繳沒收或發還被害人之財物，以所得者為限，其無所得或已發還者，
    自無從再為追繳或發還之諭知（最高法院著有五十四年度台上字第二六五號判例
    參照），查被告所侵占之款項，有關張信榮支票帳戶存款部分，早於被發覺之八
    十六年三月十二日償還，業據證人李肇端、被告丙○○供述在卷（見偵查卷，第
    二一頁、第六二頁背面），並有重行開具支票存款送款簿可稽（同上偵卷，第九
    六頁），則此部分之款項既已追回，即無庸再諭知追繳，原審認此償還款項僅係
    被告所為民事損害賠償，核與刑事是否諭知追繳無涉云云，亦有未當。至被告侵
    占之遺產稅款部分，被告雖曾同意以其離職補償金一百三十四萬九百三十六元、
    華南商業銀行帳戶取款條一百五十萬元及許美津子簽發之三百萬元之美國運通銀
    行支票交付銀行以資償還，惟嗣後華南商業銀行桃園分行以八十八年十月一日華
    桃字第一五五號函指被告並無清償之事實，並附呈上開三百萬元之退票單一紙為
    據（見上訴審卷，第八八至九十頁），且被告亦表示不願賠這筆錢（見更(一)審卷
    ，第三一頁），此部分華南商業銀行因而尚未予存入（至被告所得領取之離職補
    償金及取款條則仍留置於該華南商業銀行桃園分行），是被告就所侵占之前揭稅
    款，就華南商業銀行而言，顯未獲返還，原審竟認被告侵占之稅款部分亦已賠償
    華南商業銀行，核與事實不符，同有未洽。被告丙○○上訴意旨仍執詞否認有侵
    占公款之犯行，雖為無理由，惟原判決關於被告侵占公有財物部分既有上開可議
    ，自應由本院將此部分暨定執行刑部分均撤銷，予以改判。爰審酌被告前無犯罪
    紀錄，品行尚佳，惟其身為公營銀行出納部門，經手鉅額，自應廉節把持，竟為
    因貪圖私利，利用持有或保管銀行現金之機會，侵占公款多達五百八十四萬零二
    百五十一元，嚴重損及公營銀行之信譽，惡性非輕，且其犯後猶砌詞掩飾其犯行
    、不知悔悟等一切情狀，量處被告如主文第二項所示之刑，並依法宣告褫奪公權
    七年。至被告侵占之公有財物計稅款五百七十九萬八千二百五十一元、存款四萬
    二千元，合計五百八十四萬零二百五十一元，惟支票帳戶存款四萬二千元部分早
    於被發覺之八十六年三月十二日償還，已如前述，毋庸再為追繳之諭知外，其餘
    五百七十九萬八千二百五十一元，仍應依貪污治罪條例第十條第一項、第二項之
規定，諭知追繳並發還被害人華南商業銀行桃園分行，若全部或一部無法追繳時
    以其財產抵償之。末查，被告經合法傳喚無正當理由不到庭，爰不待其陳述逕行
    判決。
據上論斷，應依刑事訴訟法第三百六十九條第一項前段、第三百六十四條、第二百九
十九條第一項前段、第三百七十一條，貪污治罪條例第二條前段、第四條第一項第一
款、第十條第一項、第二項、第十七條，刑法第十一條前段、第一百三十八條、第二
百十六條、第二百十三條、第五十五條、第五十六條、第三十七條第二項，判決如主
文。
本案經檢察官呂丁旺到庭執行職務。
中    華    民    國     九十     年      十一      月      二十一      日
                              臺灣高等法院刑事第十庭
                                  審判長法  官  黃  金  富
                                        法  官  周  盈  文
                                        法  官  林  銓  正
右正本證明與原本無異。
如不服本判決應於收受送達後十日內向本院提出上訴書狀，其未敘述上訴之理由者並
得於提起上訴後十日內向本院補提理由書（均須按他造當事人之人數附繕本）。
  書記官  江  采  廷
中    華    民    國     九十     年      十一      月      二十二      日
附錄：本判決論罪科刑法條
貪污治罪條例第四條第一項第一款
有左列行為之一者，處無期徒刑或十年以上有期徒刑，得併科新臺幣三百萬元以下罰
金：
一、竊取或侵占公用或公有器材、財物者。
刑法第一百三十八條
毀棄、損壞或隱匿公務員職務上掌管或委託第三人掌管之文書、圖畫、物品、或致令
不堪用者，處五年以下有期徒刑。
刑法第二百十六條
行使第二百十條至第二百十五條之文書者，依偽造、變造文書或登載不實事項或使登
載不實事項之規定處斷。
刑法第二百十三條
公務員明知為不實之事項，而登載於職務上所掌之公文書，足以損害於公眾或他人者
，處一年以上七年以下有期徒刑。


司法院資訊處製作；財團法人民間司法改革基金會備份。
